【裁判字號】    98,訴,1203
【裁判日期】    981111
【裁判案由】    拆屋還地
【裁判全文】
臺灣板橋地方法院民事判決              98年度訴字第1203號
原      告  財團法人臺灣省臺北縣大觀書社
法定代理人  丙○○
訴訟代理人  羅翠慧律師
複代 理 人  李姝律師
被      告  東樺鞋業有限公司
法定代理人  甲○○○
被      告  乙○○
              ??        10.
上列當事人間請求拆屋還地事件，經本院於民國98年10月28日言
詞辯論終結，判決如下：
    主  文
被告乙○○應將坐落臺北縣板橋市○○段一四及一四之二號土地
上，如附圖所示Ａ、Ｂ部分，面積各為三九七點七七、一八點四
九平方公尺之地上建物，即門牌號碼臺北縣板橋市○○○街124
巷61之17號房屋拆除，並將前開土地返還原告；並應給付原告新
臺幣陸拾陸萬玖仟佰肆拾陸元，及自民國九十八年九月四日起
至清償日止，按年息百分之五計算之利息，暨自民國九十八年六
月十六日起至返還前開土地之日止，按月給付原告以新臺幣壹萬
壹仟壹佰伍拾陸元計算之損害金。
被告東樺鞋業有限公司應自前項地上建物即門牌號碼臺北縣板橋
市○○○街124 巷61之17號房屋遷出。
原告其餘之訴駁回。
第一項拆除建物返還土地之履行期間為個月。
訴訟費用由被告乙○○負擔。
本判決第一項於原告以新臺幣佰壹拾壹萬元為被告乙○○供擔
保後，得假執行；但被告乙○○如以新臺幣玖佰拾貳萬肆仟貳
佰貳拾肆元為原告預供擔保，或將請求標的物提存，得免為假執
行。
本判決第二項於原告以新臺幣伍拾萬元為被告東樺鞋業有限公司
供擔保後，得假執行；但被告東樺鞋業有限公司如以新臺幣壹佰
伍拾萬元為原告預供擔保，或將請求標的物提存，得免為假執行
。
原告其餘假執行之聲請駁回。
    事實及理由
一、程序方面：
  (一)按訴狀送達後，原告不得將原訴變更或追加他訴，但經被告
    同意、請求之基礎事實同一、擴張或減縮應受判決事項之聲
    明者，不在此限，民事訴訟法第255 條第1 項第1 至3 款分
    別定有明文。又被告於訴之變更或追加無異議，而為本案之
    言詞辯論者，視為同意變更或追加，同法第25 5條第2 項亦
    有明文可資參照。原告於本件起訴之初，其訴之聲明原為被
    告東樺鞋業有限公司（下稱東樺公司）應將如附圖一所示黃
    色部分坐落臺北縣板橋市○○段14、14-2號土地（下稱系爭
    土地）上面積30平方公尺之地上建物（即門牌號碼臺北縣板
    橋市○○○街124 巷61之17號房屋，下稱系爭建物）拆除，
    將該部分土地返還予原告，並應給付原告新臺幣（下同）80
    ,400元，及自起訴狀繕本送達翌日起至清償日止，按年息5
    ％計算之利息，暨自民國98年6 月5 日起至返還該部分土地
    之日止，按月給付原告1,340 元。嗣於98年6 月15日除具狀
    （見本院卷第19頁起）追加被告乙○○外，並變更訴之聲明
    為被告東樺公司應與被告乙○○將如附圖一所示黃色部分坐
    落系爭土地上面積30平方公尺之系爭建物拆除，將該部分土
    地返還予原告，並應給付原告80,400元，及自起訴狀繕本送
    達翌日起至清償日止，按年息5 ％計算之利息，暨自98年6
    月5 日起至返還該部分土地之日止，按月給付原告1,340 元
    。後經本院會同地政人員履勘現場，並經地政人員實地丈量
    繪製土地複丈成果圖後，復於98年9 月3 日以民事準備書狀
    （見本院卷第50頁起）變更訴之聲明為(1)被告乙○○應將坐
    落系爭土地上，如附圖所示Ａ、Ｂ部分，面積分別為397.77
    、18.49 平方公尺之系爭建物拆除，將該部分土地返還予原
    告，並應給付原告1,115, 577元，及自本書狀繕本送達翌日
    起至清償日止，按年息5 ％計算之利息，暨自起訴狀繕本送
    達翌日起至返還該部分土地之日止，按月給付原告18,593元
    。(2)被告東樺公司應自系爭建物遷出。經核原告上開所為，
    均係本於系爭建物無權占用其所有之系爭土地之同一請求基
    礎事實，而為訴之追加、變更、擴張應受判決事項之聲明，
    且被告乙○○亦無異議而為本案之言詞辯論，應視為同意原
    告之追加及變更，依首揭法條規定，均不在禁止之列，自應
    准許，合先敘明。
  (二)被告東樺公司經合法通知，未於言詞辯論期日到場，核無民
    事訴訟法第386 條各款所列情形，爰依原告聲請，由其一造
    辯論而為判決。
二、原告起訴主張：緣系爭土地為原告所有，被告乙○○無權占
    用系爭土地如附圖所示Ａ、Ｂ部分，面積各為397.77、18.4
    9 平方公尺，並於其上搭建系爭建物，現以每月租金30,000
    元，出租予被告東樺公司使用，原告自得依民法第767 條規
    定，請求被告乙○○拆除系爭建物，並返還前開系爭土地及
    被告東樺公司應自系爭建物遷出。又因被告乙○○係無法律
    上之原因占有系爭土地，並於其上搭蓋建物供商業使用而受
    有利益，致原告受有無法利用系爭土地之損害，亦得依民法
    第179 條之規定，請求被告乙○○給付自起訴狀繕本送達日
    起往前推算5 年相當於租金之不當得利，其數額依土地法第
    97條第1 項規定，以土地之申報總價年息10％計算。而系爭
    土地自93年至98年之申報地價為每平方公尺5,360 元，故被
    告乙○○所受有相當於租金之不當得利共計為1,115,577 元
    ，及自民事準備書狀繕本送達翌日起至清償日止，按年息5
    ％計算之利息，暨自起訴狀繕本送達翌日起至返還系爭土地
    之日止，按月給付原告18,593元。另由於系爭土地原為農業
    使用，本無須繳納地價稅，但因被告乙○○無權占用，並於
    其上搭蓋系爭建物供商業使用，經臺北縣政府稅捐稽徵處自
    94年起，改按一般用地稅率課徵地價稅，原告乃依據土地稅
    法第4 條第1 項第4 款規定，申請由被告乙○○代繳地價稅
    ，而該項金額依同條第3 項規定，係不得向原告求償的。因
    此自亦不得主張抵銷。為此，爰依民法第767 條、第179 條
    規定之法律關係，提起本件訴訟，並聲明求為判決：(一)被告
    乙○○應將坐落臺北縣板橋市○○段14、14-2號土地上如附
    圖所示Ａ、Ｂ部分，面積各為397.77、18.49 平方公尺之地
    上建物（即門牌號碼臺北縣板橋市○○○街124 巷61之17號
    房屋）拆除，將該部分土地返還予原告；並應給付原告1,11
    5,577 元，及自民事準備書狀繕本送達翌日起至清償日止，
    按年息5 ％計算之利息，暨自起訴狀繕本送達翌日起至返還
    該部分土地之日止，按月給付原告18,593元。(二)被告東樺公
    司應自門牌號碼臺北縣板橋市○○○街124 巷61之17號之建
    物遷出。(三)願供擔保請准宣告假執行。
三、被告東樺公司未於言詞辯論期日到場，亦未提出準備書狀作
    何聲明或陳述。另被告乙○○則以：伊自4 、50年前即於系
    爭土地上耕作，嗣因社會變遷，無法再行耕作，乃以自己之
    費用於系爭土地上搭蓋鐵皮建物（即系爭建物），並出租於
    他人使用。然原告於伊占有期間，均未出面表示反對之意，
    甚且自51年起即就鄰近土地與伊成立租賃契約，似有默示同
    意伊使用之事實，伊應非無權占有系爭土地。又繳納地價稅
    本係土地所有權人之義務，而土地稅法第4 條第1 項第4 款
    規定，係因土地所有權人之土地為他人占有，致無法行使所
    有權人之權利，卻仍負擔繳納地價稅之義務，實有失公平，
    故規定經土地所有權人之申請，且占有人同意者，得由占有
    人為代繳義務人。而今原告既已基於所有權之行使，請求伊
    返還相當於租金之利益，即不存在有失公平之情形，則地價
    稅自應回復歸由土地所有權人自行繳納，始為合理。另依民
    法第179 條規定，伊所應返還者既為所受之利益，自應扣除
    伊因受該利益所另行支出地價稅費用部分，故伊所得之利益
    自應以相當於使用土地之租金扣除代繳地價稅之費用後為計
    算。是伊應得以所代繳之地價稅費用與原告本件請求之不當
    得利部分主張相互抵銷；又縱認伊確為無權占有，伊亦願連
    同系爭建物一併返還，祗希望原告不要再要求其他金錢，及
    給予承租人即被告東樺公司2 個月之搬遷時間等語置辯，並
    聲明求為判決：原告之訴及假執行之聲請均駁回，如受不利
    判決，請准供擔保免為假執行。
四、原告主張其為系爭土地之所有權人，而被告乙○○於系爭土
    地如附圖所示Ａ、Ｂ部分，面積各為397.77、18.49 平方公
    尺上，搭蓋一門牌號碼臺北縣板橋市○○○街124 巷61之17
    號之鐵皮屋（即系爭建物），現以每月租金30,000元之代價
    ，由被告東樺公司承租使用中之事實，業據原告提出與所述
    相符之地籍圖謄本、土地登記第二類謄本、現場照片數幀、
    租賃契約書等件為證，且經本院勘驗現場及囑託臺北縣板橋
    地政事務所測量人員現場測量屬實，製有勘驗筆錄（見本院
    卷第36至39頁）及臺北縣板橋地政事務所檢送之土地複丈成
    果圖（見本院卷第41頁）在卷可參，而被告乙○○對於原告
    所為之前揭主張並不爭執，復對上開土地複丈成果圖亦表示
    無意見（見本院卷第101 頁反面），另被告東樺公司已於相
    當時期受合法之通知，既未於言詞辯論期日到場，亦未提出
    任何書狀爭執或否認原告之主張，依民事訴訟法第280 條第
    3 項前段準用同條第1 項前段規定，即應視同自認。準此，
    則原告上揭主張之事實，自堪信為真實。
五、原告主張被告乙○○占用系爭土地，係屬無權占用乙節，則
    為被告乙○○所否認，並辯稱：原告於伊占有期間，均未出
    面表示反對之意，且自51年起即就鄰近土地與伊成立租賃契
    約，似有默示同意伊使用系爭土地之意云云。惟按當事人主
    張有利於己之事實者，就其事實有舉證之責任，民事訴訟法
    第277 條前段定有明文；且「以無權占有為原因，請求返還
    土地者，占有人對土地所有權存在之事實無爭執，而僅以非
    無權占有為抗辯者，土地所有權人對其土地被無權占有之事
    實無舉證責任，占有人自應就其取得占有係有正當權源之事
    實證明之」，亦有最高法院85年度台上字第1120號判決意旨
    可資參照。依此，原告前揭所主張被告乙○○係屬無權占有
    之事實，既為被告乙○○所否認，並以前揭陳詞置辯，承上
    說明，自應由被告乙○○就其占有系爭土地係有合法權源之
    有利於己事實，負舉證之責任。又所謂默示之意思表示，係
    指依表意人之舉動或其他情事，足以間接推知其效果意思者
    而言，若單純之沈默，則除有特別情事，依社會觀念可認為
    一定意思表示者外，不得謂為默示之意思表示，最高法院29
    年上字第762 號判例可為參照。經查：本件原告對於被告乙
    ○○長期無權占用系爭土地，並於其上搭蓋系爭建物出租他
    人使用，縱從未要求被告乙○○應拆除系爭建物，但其究係
    同意被告乙○○占有系爭土地，抑或單純的未行使權利，尚
    屬未定，究難僅以其未請求拆屋還地之單一客觀事實，即謂
    其已默示同意被告乙○○之占有。況參諸原告於言詞辯論期
    日所為陳述，其先前所以未提起訴訟之原因，乃係因其土地
    眾多，無法一次為處理，現已陸續處理當中；再加以原告確
    有多件拆屋還地訴訟繫屬於本院，刻由本院審理，或已審理
    完畢等情有原告所提出之民事判決多件為據，自堪認原告未
    請求被告乙○○拆除系爭建物，應僅為單純之沈默，並非如
    被告乙○○所稱有默示同意其使用之意思存在。再者，被告
    乙○○復以兩造自51年起，即就鄰近土地成立租賃契約，亦
    應認有默示同意被告乙○○使用系爭土地云云。惟原告與被
    告乙○○間就鄰近土地訂有租賃契約，充其量僅足證明原告
    有同意被告乙○○使用該鄰近土地而已，與原告是否有默示
    同意被告乙○○使用系爭土地無關，亦不得以此而逕行推論
    原告確有默示同意被告乙○○占有使用系爭土地之意。是被
    告乙○○執上揭事由辯稱伊占有系爭土地係經原告默示同意
    云云，均係屬無據，實不足採。
六、按所有人對於無權占有或侵奪其所有物者，得請求返還之。
    對於妨害其所有權者，得請求除去之。有妨害其所有權之虞
    者，得請求防止之。民法第767 條規定甚明。又房屋之拆除
    為一種事實上之處分，未保存登記之不動產，法律上雖未取
    得所有權，但仍取得事實上之處分權，該權利人自有拆屋之
    權能。查系爭建物係由被告乙○○所自行出資興建，且系爭
    建物占用到原告所有之前揭系爭土地之事實，既經認定，而
    被告乙○○又未能證明有何正當權源得以占有使用，自屬無
    權占有無疑，則依前揭法條規定，原告自得請求被告乙○○
    將系爭建物拆除，並將占有之土地返還予原告。又土地及房
    屋雖為各別獨立之不動產，惟房屋不能離開土地而單獨存在
    ，使用房屋必須使用該房屋之基地，故房屋所有人無權占用
    他人所有之基地，縱其同意第三人住用該屋，然該第三人因
    而使用基地，對土地所有人而言，仍屬無權占用；且遷讓房
    屋係拆屋還地之階段行為，土地所有人請求無權占用土地之
    房屋所有人拆屋還地，自得請求現占有人自該屋遷出。本件
    被告東樺公司係以每月租金30,000元之代價，自被告乙○○
    處承租系爭建物使用，即為現占有人，但因被告乙○○所有
    之系爭建物，係屬無合法權源而存在於原告所有之系爭土地
    上，是依前揭說明，原告自亦得請求占用土地者遷出，故原
    告請求被告東樺公司自系爭建物內遷出，亦屬於法有據，應
    予准許。
七、又按無法律上之原因而受利益，致他人受損害者，應返還其
    利益，民法第179 條定有明文。本件被告乙○○無權占有原
    告之系爭土地，依社會通常之觀念，可獲得免於支付租金之
    利益，致原告受有損害，原告自得依民法第179 條規定，請
    求返還其占用系爭土地相當於租金之不當得利。另被告乙○
    ○雖辯稱希望原告不要再要求其他金額云云，惟被告乙○○
    既係無權占用前揭系爭土地，並於其上搭蓋建物用以收取租
    金，即應認其受有利益而無法律上之原因，致原告受有損害
    ，原告自得依前揭法條規定請求返還，是被告乙○○此部分
    之抗辯，實無理由。又原告得請求相當於租金之不當得利，
    其金額究以若干為適當，依土地法第105 條準用同法第97條
    、土地法施行法第25條之規定，應參酌基地之位置、工商繁
    榮之程度、占用人利用基地之經濟價值及所受利益等項，在
    申報地價年息10％限度內決定之，並非必達申報地價10％之
    最高額。經查：系爭土地係位於臺北縣板橋市，依地價第一
    類謄本（見本院卷第26至28頁）所載，其地目為原，而系爭
    建物係為鐵皮搭造，現以每月30,000元租金代價，出租予被
    告東樺公司作為工廠使用，四周僅有狹小巷道對外連接，周
    邊大多為鐵皮搭造之建物，一般供工廠使用居多，四周工廠
    林立，生活機能不佳等情，業經被告乙○○陳明在卷（見本
    院卷第101 頁），且據本院履勘現場時查明屬實，製有勘驗
    筆錄在卷足按（見本院卷第36至39頁）。另併參酌系爭土地
    目前雖係供商業使用，但原告並未因此而須增加負擔地價稅
    之支出，蓋系爭土地之地價稅均係由被告乙○○代為繳納，
    則被告乙○○所受利益自難與鄰近無權占用但未實際負擔地
    價稅繳納之人同視等之情狀，本院因認原告所主張被告乙○
    ○應給付原告相當於租金之不當得利，應以土地申報總價額
    10％計算云云，係屬過高，應以6 ％為適當。再者，系爭土
    地自89年迄今之申報地價均為每平方公尺5,360 元乙情，有
    地價第一類謄本在卷為憑（見本院卷第26至28頁）。是故原
    告得請求被告乙○○給付5 年相當於租金之不當得利應為66
    9,34 6元，並應自起訴狀（應係指98年6 月15日追加起訴狀
    而言）繕本送達翌日即98年6 月16日起至返還前開系爭土地
    之日止，按月給付原告11,156元（計算式詳附表）。
八、末按二人互負債務，而其給付種類相同，並均屆清償期者，
    各得以其債務，與他方之債務，互為抵銷，民法第334 條第
    1 項前段定有明文。又民法第179 條前段固規定，無法律上
    之原因而受利益，致他人受損害者，應返還其利益。然所謂
    「受有利益」，係指因一定之事實結果，改良受利益人之財
    產狀態者而言，不論是積極增加財產，或消極地減免財產損
    失，均包括在內。倘未受有利益，或受有利益而有法律上之
    原因者，均無不當得利返還請求權之可言。本件被告乙○○
    雖主張其已繳納之地價稅，即屬使用土地之代價，且原告因
    而得免該地價稅之繳納，而受有利益，應得與原告前揭請求
    之不當得利互為抵銷云云。惟系爭土地為公共設施保留地，
    嗣經臺北縣政府稅捐稽徵處函告自94年起按一般用地稅率課
    徵地價稅，原告乃依土地稅法第4 條第1 項第4 款規定，向
    稅捐機關申請由被告乙○○代為繳納，經被告乙○○同意後
    ，被告乙○○業已繳納含系爭土地在內之94至97年度之地價
    稅，金額共計1,864,078 元之事實，有臺北縣政府稅捐稽徵
    處函、地價稅繳款書影本附卷為證，且為兩造所不爭執，堪
    信為真實。然系爭土地本免徵收地價稅，係因被告乙○○無
    權占用系爭土地，並於其上搭蓋系爭建物，且此一情事嗣後
    為稅捐機關實施土地清查後所發見，方自94年起改按一般用
    地稅率課徵地價稅乙情，有臺北縣政府稅捐稽徵處94 年7月
    1 日北稅財一字第0940068147號函、94年8 月16日北稅財一
    字第0940091085號函附卷可證（見本院卷第130 、132 頁）
    。由此可知，原告本無繳納地價稅稅款之義務，即未因被告
    乙○○繳納前揭地價稅之行為，而受有任何免除繳納地價稅
    義務之利益，況上開地價稅之課徵，原係因被告乙○○之無
    權占用搭建鐵皮屋行為而生，本即應由被告乙○○負終局責
    任，亦難認係因受利益而有所支出者，自不得予以扣除。則
    原告既未受有任何利益，即與前述不當得利之要件有所不符
    。是被告乙○○對原告並無任何不當得利返還請求權之債權
    發生，已然欠缺可供抵銷之主動債權，其所為之抵銷抗辯即
    無理由。更何況因故意侵權行為而負擔之債，其債務人不得
    主張抵銷，民法第339 條亦有明文。被告乙○○既係無合法
    權源占用系爭土地搭蓋系爭建物，業經認定屬實如前，且被
    告乙○○對其之無權占用當屬明知或可得而知，故被告乙○
    ○對於原告所負之本件債務，亦堪認係屬因故意侵權行為而
    負擔之債，依法不得主張抵銷。是被告乙○○所為上開抵銷
    之抗辯，於法均係屬無據，不能准許。
九、綜上所述，原告依民法第767 條前、中段規定，請求被告乙
    ○○將坐落系爭土地上如附圖所示Ａ、Ｂ部分，面積各為39
    7.77、18.49 平方公尺之系爭建物拆除，將占有之系爭土地
    返還原告，並依不當得利返還請求權，請求被告乙○○應給
    付原告669,346 元，及自民事準備書狀繕本送達翌日即98年
    9 月4 日起至清償日止，按年息5 ％計算之利息，並自追加
    起訴狀繕本送達翌日即98年6 月16日起至返還系爭土地之日
    止，按月給付原告依11,156元計算之相當於租金之損害額，
    以及被告東樺公司應自系爭建物內遷出，於法均核屬正當，
    應予准許，逾上開範圍之請求，則為無理由，應予駁回。
十、判決所命之給付，其性質非長期間不能履行，或斟酌被告之
    境況，兼顧原告之利益，法院得於判決內定相當之履行期間
    或命分期給付。經原告同意者，亦同。民事訴訟法第396 條
    第1 項定有明文。本件拆除建物返還系爭土地部分，本院斟
    酌其性質，核係屬非長期間不能履行者，而依兩造辯論時所
    為之陳述，被告乙○○係主張至少需2 個月搬遷時間，惟經
    原告當庭表示不同意（見本院卷第101 頁反面），經本院審
    酌被告之境況，並兼顧原告之利益，再參諸系爭建物所占用
    之面積合計達416.26平方公尺，倘欲完全拆除，確需一段時
    間方得完成，因而認定以3 個月為妥適，爰依法酌定本件拆
    屋還地之履行期間為3 個月，用資兼顧兩造之利益。
十一、原告及被告乙○○均陳明願供擔保，聲請宣告假執行或免
      為假執行，經核就原告勝訴部分，合於法律規定，爰分別
      酌定相當之擔保金額准許之，並依職權宣告被告東樺公司
      得供擔保免為假執行；至原告其餘假執行之聲請，因該部
      分之訴業經駁回，其假執行之聲請亦失所依據，應併予駁
      回。
十二、結論，本件原告之訴為一部有理由，一部無理由，依民事
      訴訟法第79條、第85條第1 項但書、第396 條第1 項、第
      390 條、第392 條，判決如主文。
中    華    民    國    98    年    11    月    11    日
                  民事第一庭法  官  黃若美
以上正本係照原本作成
如對本判決上訴，須於判決送達後20日內向本院提出上訴狀
中    華    民    國    98    年    11    月    11    日
                            書記官  江怡萱
┌───────────────────────────┐
│附表（元以下四捨五入）                                │
├───────────────────────────┤
│(一)5年相當於租金之不當得利金額：669,346元。            │
│  即5,360元/平方公尺 ×416.26平方公尺 ×6％ ×5年＝669│
│  ,346元。                                            │
│(二)自98年6月16日起至返還系爭土地之日止之每月金額：11,15│
│  6元。                                               │
│  即5,360元/平方公尺 ×416.26平方公尺 ×6％ ÷12個月＝│
│  11,156元。                                          │
└───────────────────────────┘


司法院資訊處製作；財團法人民間司法改革基金會備份。
